臺灣臺中地方法院刑事判決　　　　　　　94年度訴字第2156號
公　訴　人　臺灣臺中地方法院檢察署檢察官
被　　　告　戊○○
選任辯護人　吳憲明律師
上列被告因違反槍砲彈藥刀械管制條例等案件，經檢察官提起公
訴（九十三年度偵字第一八四五七號、九十四年度偵字第二九四
七號），被告於準備程序就被訴事實為有罪之陳述，本院合議庭
裁定由受命法官逕行適用簡式審判程序，並予判決如下：
    主    文
戊○○以乘他人急迫，貸以金錢，而取得與原本顯不相當之重利
為常業，處有期徒刑肆月，扣案之「遠景投資理財名片」肆盒、
內有客戶資料之磁碟片壹片，均沒收；又未經許可，持有可發射
子彈具有殺傷力之改造手槍，處有期徒刑壹年貳月，併科罰金新
臺幣伍萬元，罰金如易服勞役，以新臺幣玖佰元即銀元佰元折
算壹日，扣案之仿ＧＬＯＣＫ廠一七型半自動手槍製造之金屬玩
具手槍換裝土造金屬槍管而成之改造手槍壹枝（含彈匣一個，槍
枝管制編號：0000000000號）、口徑九mm之制式子彈
伍顆，均沒收。應執行有期徒刑壹年肆月，併科罰金新臺幣伍萬
元，罰金如易服勞役，以新臺幣玖佰元即銀元佰元折算壹日，
扣案之「遠景投資理財名片」肆盒、內有客戶資料之磁碟片壹片
、仿ＧＬＯＣＫ廠一七型半自動手槍製造之金屬玩具手槍換裝土
造金屬槍管而成之改造手槍壹枝（含彈匣一個，槍枝管制編號：
0000000000號）、口徑九mm之制式子彈伍顆，均沒收
。
    犯罪事實
一、戊○○前未曾受有期徒刑以上刑之宣告，素行尚佳，竟基於
    常業重利之犯意，自民國九十一年年底某日起至九十三年十
    月二十日止，先用夾報方式刊登借錢廣告，而以「遠景投資
    理財」名義對外營業，並以號碼0000000000號及
    0000000000號行動電話為聯絡工具，化名「小李
    」、「蔡仔」、「廖仔」、「蔡正彰」與借款人連繫，從事
    地下錢莊重利放款之業務，先後利用附表一所示之己○○等
    人需款周轉而陷於急迫之際，於附表一所示時間、地點，分
    別貸與附表一所示不等之款項，其貸款利息換算為週年利率
    各為百分之二百九十二、百分之九十六、百分之六十、百分
    之一百二十、百分之一百四十六或百分之四十九不等。借款
    人於借款同時需先預扣第一期之利息，同時要求借款人簽發
    本票或支票供作擔保，恃此取得與原本顯不相當之重利，並
    以此為常業。
二、另戊○○明知未經許可，不得非法持有可發射子彈具有殺傷
    力之槍枝及子彈，竟仍基於持有可發射子彈具有殺傷力之槍
    枝及子彈之犯意，於九十三年一月間某日，在臺中縣豐原市
    某不詳地點，以新台幣（下同）十二萬元之代價，向真實姓
    名、年籍均不詳，綽號「阿洲」之成年男子購買具有殺傷力
    之仿ＧＬＯＣＫ廠一七型半自動手槍製造之金屬玩具手槍換
    裝土造金屬槍管而成之改造手槍一枝（含彈匣一個，槍枝管
    制編號：0000000000號）及口徑九mm之制式子彈
    五顆，而非法持有之，以供防身之用。
三、嗣於九十三年十月二十日十四時許，經警方持本院核發之搜
    索票至戊○○位於臺中市西屯區○○○街三五號之住處執行
    搜索，並扣得債務人甲○○所簽發之支票二張、楊大典所簽
    發之支票一張、呂昆霖所開立之本票一張及其所有供為重利
    犯行所用之「遠景投資理財名片」四盒、內有客戶資料之磁
    碟片一片，與重利犯行無直接關聯之古發龍所簽發之支票二
    張、張金龍所開立之支票一張、洪靜宜所簽立之本票七張、
    洪沛所書立之本票三張、羅義富所簽發之本票一張及空白本
    票簿二本，暨前述改造手槍一支（含彈匣一個）、口徑九mm
    制式子彈五顆與安非他命吸食器一個（施用毒品部分，業據
    檢察官聲請觀察勒戒執行完畢）。
四、案經臺中縣警察局大甲分局先後報請臺灣臺中地方法院檢察
    署檢察官偵查起訴。
    理    由
一、上揭事實，業據被告戊○○於警詢、偵查及本院訊問時均坦
    承不諱，核與證人即借款人呂昆霖、己○○、甲○○、甲○○之兄乙○○、丙○○分別於警詢及偵查中陳述之借款情節
    大致相符（見偵字第一八四五七號卷第一六頁至第一七頁、
    第一０七頁至第一０八頁，偵字第二九四七號卷第二九頁至
    第三二頁、第四四頁至第四七頁、第三七頁至第四一頁、第
    四八頁至第五一頁、第八三頁至第八五頁、第八六頁至第八
    七頁），且有債務人甲○○所簽發之支票二張、楊大典所簽
    發之支票一張、呂昆霖所開立之本票一張及被告遭查獲時所
    拍攝之現場照片四張（見偵字第一八四五七號卷第二三頁、
    第二四頁、第二八頁、第九０頁至第九一頁），暨「遠景投
    資理財名片」四盒、內有客戶資料之磁碟片一片與改造手槍
    一枝、制式子彈五顆扣案可資佐證。而扣案之上開槍彈，經
    檢察官送請內政部警政署刑事警察局鑑驗結果，認定：「送
    鑑制式克拉克九０手槍壹枝（槍枝管制編號：000000
    0000號），認係由仿ＧＬＯＣＫ廠一七型半自動手槍製
    造之金屬玩具手槍換裝土造金屬槍管而成之改造手槍，機械
    性能良好，可擊發適用之子彈，認具殺傷力。送鑑制式子彈
    五顆，認均係口徑九mm之制式子彈，認均具殺傷力」，此有
    該局九十三年十二月十四日刑鑑字第０九三０二一六八七八
    號槍彈鑑定書一份在卷可憑（見偵字第一八四五七號卷第一
    一三頁至第一一五頁），則扣案之槍枝、子彈咸具有殺傷力
    一節，堪可認定。綜此，本件事證至臻明確，被告前述之犯
    行均堪予認定。
二、按刑法上所謂常業犯，指反覆以同種類行為為目的之社會活
    動之職業性犯罪而言，至於犯罪所得之多寡，是否恃此犯罪
    為唯一之謀生職業，則非所問，縱令兼有其他職業，仍無礙
    於該常業犯罪之成立（最高法院八十五年臺上字第五一Ｏ號
    判例參照）。本件被告戊○○經營地下錢莊，自民國九十一
    年年底某日起至九十三年十月二十日止，先用夾報方式刊登
    借錢廣告，而以「遠景投資理財」名義對外營業，並化名「
    小李」、「蔡仔」、「廖仔」、「蔡正彰」與借款人連繫，
    從事地下錢莊重利放款之業務，利用附表一所示之己○○等
    人需款周轉而陷於急迫之際，貸與附表一所示不等之款項，
    其貸款利息換算為週年利率各為百分之二百九十二、百分之
    九十六、百分之六十、百分之一百二十、百分之一百四十六
    或百分之四十九不等。借款人於借款同時需先預扣第一期之
    利息，同時要求借款人簽發本票或支票供作擔保，以確保借
    款人履行給付本金、利息，被告顯係反覆以借貸金錢收取重
    利為目的之社會活動之職業性犯罪無訛，並非偶發性之普通
    重利罪行，是核被告此部分所為，係犯刑法第三百四十五條
    之以乘他人急迫，貸以金錢，而取得與原本顯不相當之重利
    為常業罪。
三、另按行為後法律有變更者，適用裁判時之法律。但裁判前之
    法律有利於行為人者，適用最有利於行為人之法律，刑法第
    二條第一項定有明文。又按槍砲彈藥刀械管制條例第十一條
    ，業於九十四年一月二十六日經修正公布，於同年一月二十
    八日生效。本件被告戊○○未經許可，持有可發射子彈具有
    殺傷力之改造手槍之行為部分，係犯修正前槍砲彈藥刀械管
    制條例第十一條第四項之未經許可持有可發射子彈具有殺傷
    力之改造手槍罪；於修正後則係構成新法第八條第四項之未
    經許可持有可發射子彈具有殺傷力之改造手槍罪。其法定刑
    由一年以上七年以下有期徒刑，併科新臺幣七百萬元以下罰
    金，修正為三年以上十年以下有期徒刑，併科新臺幣七百萬
    以下罰金，而經比較新舊法之結果，仍以行為時之修正前槍
    砲彈藥刀械管制條例第十一條第四項之未經許可持有可發射
    子彈具有殺傷力之改造手槍罪較有利於被告，是依刑法第二
    條第一項但書規定，當應適用行為時即修正前槍砲彈藥刀械
    管制條例第十一條第四項之未經許可持有可發射子彈具有殺
    傷力之改造手槍罪處斷。至被告非法持有子彈部分，則另犯
    槍砲彈藥刀械管制條例第十二條第四項之未經許可持有子彈
    罪（此法條未經修正）。被告以一行為，同時購入而持有前
    開改造手槍一枝、制式子彈五顆，分別觸犯未經許可持有可
    發射子彈具有殺傷力之改造手槍罪及未經許可持有子彈罪，
    為想像競合犯，應從一重之修正前槍砲彈藥刀械管制條例第
    十一條第四項之未經許可持有可發射子彈具有殺傷力之改造
    手槍罪論處。
四、被告戊○○所犯前開常業重利及違反槍砲彈藥刀械管制條例
    二罪，犯意各別、罪名互殊，應予分論併罰之。
五、爰審酌被告戊○○前未曾受有期徒刑以上刑之宣告，素行尚
    佳，有臺灣高等法院被告全國前案紀錄表可查，其明知並未
    經主管機關許可不得持有槍彈，仍為持有之行為，犯罪之動
    機雖屬可議，且對社會治安仍存有潛在之危險，惟其未曾以
    之犯罪，未曾因此造成公眾或他人之現實惡害，所生損害不
    大，其持有之改造手槍只有一枝，具殺傷力之制式子彈五顆
    ，數量非多，犯罪情節尚非重大，另被告正值壯年，不思以
    正當途徑掙取金錢，因利慾薰心而經營地下錢莊收取重利，
    危害正常經濟秩序甚鉅，但並無證據顯示其有以暴力討債之
    情事，暨被告犯後始終坦認犯行，態度良好等一切情狀，分
    別量處如主文所示之刑，並就併科罰金部分諭知易服勞役之
    折算標準及定應執行刑。被告所犯常業重利罪部分，因與不
    得易科之違反槍砲彈藥刀械管制條例犯行部分併合處罰結果
    ，而不得易科罰金，自毋庸另為易科罰金折算標準之記載，
    附此敘明。
六、扣案之「遠景投資理財名片」四盒、內有客戶資料之磁碟片
    一片，係被告戊○○所有供為本件常業重利犯行所用之物，
    業據被告供承在卷（見偵字第一八四五七號卷第九頁），自
    應依刑法第三十八條第一項第二款之規定為沒收之諭知。再
    扣案如附表二所示之本票及支票，為被告貸款予呂昆霖、甲○○及楊大典等人之債權憑證，雖有收取重利之行為，但仍
    有借款之事實，是該本票並非被告因犯罪所得之物，爰不予
    宣告沒收。又扣案古發龍所簽發之支票二張、張金龍所開立
    之支票一張、洪靜宜所簽立之本票七張、洪沛所書立之本票
    三張、羅義富所簽發之本票一張及空白本票簿二本，並無任
    何積極證據證明係供前開犯罪所用或擬供犯罪預備之物，而
    該空白本票縱使日後經提供予借款人簽發，亦同如前述難認
    係因犯罪所得之物，自不應併為沒收之諭知。又內含號碼0
    000000000號及0000000000號ＳＩＭ卡
    之行動電話各一支，雖為供被告違犯本件常業重利犯行聯繫
    客戶所用之物，但既未經扣案，為免滋執行之疑難；而行動
    電話內所裝置之0000000000號及0000000
    000號ＳＩＭ卡又係各該發卡之電信公司所有之物（按依
    國內電信公司之一般定型化契約之約定，該等ＳＩＭ卡之所
    有權乃屬各電信公司所有，持用人僅取得使用權），既非屬
    被告所有，復非為違禁物，即核與沒收之要件不符，亦均不
    併予宣告沒收。至扣案之仿ＧＬＯＣＫ廠一七型半自動手槍
    製造之金屬玩具手槍換裝土造金屬槍管而成之改造手槍一枝
    （含彈匣一個，槍枝管制編號：0000000000號）
    及口徑九mm制式子彈五顆，因均具有殺傷力，已如前述，屬
    違禁物，自應依刑法第三十八條第一項第一款之規定而併予
    諭知沒收。
據上論斷，應依刑事訴訟法第二百七十三條之一第一項、第二百
九十九條第一項前段，修正前槍砲彈藥刀械管制條例第十一條第
四項、槍砲彈藥刀械管制條例第十二條第四項，刑法第十一條前
段、第二條第一項但書、第三百四十五條、第五十五條、第四十
二條第二項、第五十一條第五款、第三十八條第一項第一款、第
二款，罰金罰鍰提高標準條例第一條前段、第二條，判決如主文
。
本案經檢察官丁○○到庭執行職務。
中　　華　　民　　國　　94　　年　　9 　　月　　21　　日
                  刑事第四庭  法  官  陳思成
如不服本判決，應於送達後十日內向本院提出上訴狀（須附繕
本），上訴於臺灣高等法院臺中分院。
                              書記官  王嘉麒
中　　華　　民　　國　　94　　年　　9 　　月　　21　　日
附錄論罪科刑法條
刑法第三百四十四條
乘他人急迫、輕率或無經驗貸以金錢或其他物品，而取得與原本
顯不相當之重利者，處一年以下有期徒刑、拘役或科或併科一千
元以下罰金。
刑法第三百四十五條
以犯前條之罪為常業者，處五年以下有期徒刑，得併科三千元以
下罰金。
修正前槍砲彈藥刀械管制條例第十一條第四項
未經許可，持有、寄藏或意圖販賣而陳列第一項所列槍砲者，處
一年以上七年以下有期徒刑，併科新臺幣七百萬元以下罰金。
槍砲彈藥刀械管制條例第十二條第四項
未經許可，持有、寄藏或意圖販賣而陳列子彈者，處五年以下有
期徒刑，併科新台幣三百萬元以下罰金。
附表一：被告戊○○收取重利情形
┌─────────────────────────────┐
│一、借款人己○○部分：　　　　　　　　　　　　　　　　　　│
│　　91年11月19日，己○○在臺中縣太平市○○○○街15號，向　│
│　　被告戊○○借貸5萬元，雙方約定清償期為15天，利息為6千　│
│　　元（換算成年利率為292％），並預扣利息6千元。己○○簽　│
│　　發5萬6千元之支票予被告戊○○，做為擔保。　　　　　　　│
│二、借款人丙○○部分：　　　　　　　　　　　　　　　　　　│
│　　(一)93年3月間，丙○○在臺中市○區○○○路1段221號，向　 │
│　　　被告戊○○借貸3萬元，雙方約定清償期為十五天，利息　 │
│　　　為2400元（換算成年利率為96％）。丙○○已償還本利。　│
│　　(二)93年4月間，丙○○在上址，再向被告戊○○借貸3萬元，　│
│　　　清償期及利息均同上。丙○○已償還本利。　　　　　　　│
│三、借款人楊大典部分：　　　　　　　　　　　　　　　　　　│
│　　93年5月間，楊大典向被告戊○○借貸10萬元，利息為1個月　│
│　　5千元（換算成年利率為60％），並預扣第一期利息5千元。　│
│　　楊大典簽發付款人為合作金庫銀行中清分行之支票予被告賴　│
│　　志明，做為擔保。被告戊○○有收取一次利息。　　　　　　│
│四、借款人呂昆霖部分：　　　　　　　　　　　　　　　　　　│
│　　(一)93年8月15日，呂昆霖在臺中縣豐原市○○路245之3，向　 │
│　　　被告戊○○借貸10萬元，雙方約定清償期為一個月，利息　│
│　　　為1萬元（換算成年利率為120％），並預扣利息1萬元。　 │
│　　　呂昆霖簽發本票予被告戊○○做為擔保，已償還借款。　　│
│　　(二)93年9月15日，呂昆霖在上開地點，再向被告戊○○借貸　 │
│　　　20萬元，雙方約定清償為半個月，利息為1萬2千元（換算　│
│　　　成年利率為146％），並預扣利息1萬2千元。呂昆霖亦簽　 │
│　　　發本票做為擔保，已償還借款。　　　　　　　　　　　　│
│五、借款人甲○○部分：　　　　　　　　　　　　　　　　　　│
│　　93年10月間，甲○○透過其兄乙○○之聯絡，在臺中市北屯　│
│　　區○○路○段789號，向被告戊○○陸續借貸30萬元、60萬元　│
│　　，約定清償期均為10天，30萬元貸款部分，利息為5,000元　 │
│　　（換算成年利率約為60％）。60萬元貸款部分，利息為8千　 │
│　　元（換算成年利率約為49％）。甲○○簽發付款人為臺中商　│
│　　業銀行松竹分行之支票予被告戊○○，做為擔保，二筆借款　│
│　　均已償還。　　　　　　　　　　　　　　　　　　　　　　│
└─────────────────────────────┘
附表二：
┌──┬─────┬──────┬────┬─────┬────┬───┐
│編號│票     號 │金  額      │發 票 日│發  票  人│票據種類│備  註│
├──┼─────┼──────┼────┼─────┼────┼───┤
│ 一 │WG0000000 │八萬元      │92.09.29│呂昆霖    │本    票│      │
│    │          │            │        │          │        │      │
├──┼─────┼──────┼────┼─────┼────┼───┤
│ 二 │SJA0000000│三十六萬元  │93.10.15│甲○○    │支    票│      │
│    │          │            │        │          │        │      │
├──┼─────┼──────┼────┼─────┼────┼───┤
│ 三 │SJA0000000│二十四萬八千│93.10.14│甲○○    │支    票│      │
│    │          │元          │        │          │        │      │
├──┼─────┼──────┼────┼─────┼────┼───┤
│ 四 │UW0000000 │九萬元      │93.05.27│楊大典    │支    票│      │
└──┴─────┴──────┴────┴─────┴────┴───┘
